【裁判字號】    94,訴,2213
【裁判日期】    950831
【裁判案由】    申請抵繳贈與稅
【裁判全文】
臺北高等行政法院判決
                                     94年度訴字第02213號
                              .
原      告  甲○○
法定代理人  乙○○○
訴訟代理人  丙○○
被      告  財政部臺北市國稅局
代  表  人  許虞哲（局長）
訴訟代理人  丁○○
            戊○○
上列當事人間因申請抵繳贈與稅事件，原告不服財政部中華民國
94年5月19日台財訴字第09400081690號訴願決定，提起行政訴訟
。本院判決如下：
    主  文
原告之訴駁回。
訴訟費用由原告負擔。
    事  實
一、事實概要：
    原告86年10月30日贈與現金新台幣（下同）8,400,000元予
    丙○○等6人，未依遺產及贈與稅法第24條規定於贈與行為
    發生後30日內辦理贈與稅申報，經被告查獲，核定其應納本
    稅及罰鍰各為1,013,000元。原告於93年9月30日申請以自有
    坐落臺北市○○區○○段3小段263及283地號等2筆土地（下
    稱系爭土地）抵繳應納贈與稅及罰鍰。案經被告以93 年11
    月22日財北國稅徵字第0930109693號函復略以，系爭土地非
    屬課徵標的物，土地使用分區為公共設施用地之道路用地，
    不符易於變價之規定，雖位於應辦理徵收之既成道路上，惟
    應辦理徵收土地機關臺北市政府不同意以該2筆土地抵繳本
    件贈與稅為由，乃否准其抵繳之申請。原告不服，提起訴願
    ，亦遭駁回，遂向本院提起本件行政訴訟。訴訟進行中，台
    北市政府同意抵繳本稅436,105 元，被告將本件欠稅移送強
    制執行，又徵起本稅140,247 元（計算表如附表所示），原
    告爰減縮訴之聲明如下。
二、兩造聲明：
    (一)原告聲明：
      1.訴願決定及原處分均撤銷。
      2.請求判命被告核准原告以系爭土地抵繳86年度贈與稅
        436,648元及罰鍰1,013,000元。
      3.訴訟費用由被告負擔。
    (二)被告聲明：
      1.駁回原告之訴。
      2.訴訟費用由原告負擔。
三、兩造爭點：
    被告除同意原告以臺北市○○區○○段三小段263 地號土地
    ，抵償86年度尚欠贈與稅本稅二分之一外，否准原告以系爭
    土地抵繳其餘86年度贈與稅436,648 元及罰鍰1,013,000 元
    之申請，是否有據？
四、兩造陳述：
    (一)原告主張：
      1.財政部（71）台財稅字第31610號函釋略以，納稅義務
        人申請以遺產中之道路預定地或既成道路土地抵繳遺產
        稅款者，無論該土地是否已經當地縣市政府列入徽收補
        償計畫，均准予抵繳等語。其所稱既成道路土地，係指
        依都市○○○○道路預定地，且事實上，已形成道路使
        用之土地而言。系爭土地為都市計畫公共設施之道路用
        地，屬應徵收而未徵收之土地，而此項土地乃為「不易
        變價」，而無「不易保管」之情形，財政部（71）台財
        稅字第31610號函，則認為不論是否已經當地縣市政府
        列入徵收補償計畫，均准予抵繳。此乃因其雖為「不易
        變價」，便並無不易「保管」之情形，上開函釋雖載明
        於遺產稅，惟已陳明系爭土地為「易於保管」之實物，
        此已符合遺產及贈與稅法第30條第2項之規定。
      2.被告以臺北市政府93年7月1日府財一字第09314893400
        號函，作為否准原告申請以實物抵繳之依據。惟原告取
        得系爭土地時間為56年，而系爭土地於66年10月23日公
        告為都市○○道路用地，且臺北市政府不同意抵繳基於
        「避免投機」，而原告取得系爭土地時，並不知情系爭
        土地將編為公共設施之道路用地，上開臺北市政府解釋
        令並不適合原告案情，被告豈能以避免投機之理由，否
        准原告之申請。
      3.被告既已認為原告以實物抵繳贈與稅本稅為合法，卻僅
        同意抵繳贈與稅本稅二分之一稅額，惟被告並未提出得
        同意部分抵繳之法律依據云云。
      4.提出本件訴願決定書、被告函文、臺北市政府都市發展
        局土地使用分區證明書等件影本為證。
    (二)被告主張：
      1.原告86年10月30日贈與現金與丙○○等6人，經被告核
        定應納贈與稅本稅1,013,000元，罰鍰1,013,000元，繳
        納期限至93年11月10日，原告於93年9月30日申請以系
        爭土地抵繳本稅及罰鍰，經被告93 年11月22日財北國
        稅徵字第0930109693號函駁回抵繳，展延限繳日期至93
        年12月25日，因逾越繳納期限仍未繳納稅款，經被告於
        94年3月23日移送強制執行，94年8月2日執行徵起贈與
        稅本稅140,247元，尚欠贈與稅本稅872,753元及罰鍰
        1,013,000元。
      2.本件原告於93年9月30日申請以系爭土地抵繳86年度贈
        與稅及罰鍰，因非屬課徵標的物，且其使用分區證明為
        公共設施用地之道路用地，不符易於變價之規定，被告
        於93年10月11日以財北國稅徵字第0930096169號函詢臺
        北市政府工務局，上開土地是否已列入徵收補償計畫，
        臺北市政府工務局養護工程處以93年10月18日北市工養
        權字第09364633900號函復略以，經查本案土地係位於
        已依都市計畫寬度完成使用之既成道路上，因本市○○
        道路土地產權仍為私有者甚多，由於既成道路之補償，
        係屬全國性之問題，目前中央已訂定「中央補助地方取
        得既成道路試辦計劃」之補償辦法，試辦期間為93年度
        至95年度，本府亦積極配合辦理相關作業中，俟辦法完
        成程序後，將據以辦理；該土地係屬應辦理補償之範疇
        等語。系爭土地既非贈與稅課徵標的，且屬尚未列入徵
        收補償計畫之道路土地，亦不符易於變價之要件。被告
        又於93年11月18日以財北國稅徵字第0930101726號函詢
        應辦理徵收系爭土地之機關，即臺北市政府財政局是否
        同意依財政部91年11月15日台財稅字第0910066422號函
        規定，以該等土地抵繳贈與稅本稅二分之一稅額，以取
        代應履行之徵收義務，臺北市政府財政局以93年11月15
        日北市財一字第09333067300號函復略以，說明二、…
        對於既成道路抵繳遺產稅及贈與稅之條件已定有明文，
        是以，本案余君係以贈與方式取得之道路用地抵繳贈與
        稅，核與上揭函令規定不符，本局歉難同意抵繳等語。
        則系爭土地既不符遺產及贈與稅法第30條第2項規定，
        應徵收土地機關又不同意以之抵繳應得之稅課收入（贈
        與稅本稅二分之一稅額），被告乃於93年11月22日以財
        北國稅徵字第0930109693號函，否准受理抵繳，並無不
        妥。
      3.原告於94年8月24日再次提供系爭2筆土地抵繳86年贈與
        稅本稅及罰鍰，因原告提供非屬課徵標的物抵繳，依遺
        產及贈與稅法第30條第2項規定，應符合易於變價或保
        管之要件，被告遂於94年9月7日以財北國稅徵字第
        0940086758號函，請臺北市政府財政局查告系爭2筆土
        地是否列入徵收補償計畫，及是否同意納稅義務人依財
        政部91年11月15日台財稅字第0910066422號函釋規定，
        以系爭2筆土地抵償86年度贈與稅應納本稅二分之一（
        稅額436,376元＝尚欠本稅872,753元÷2），臺北市政
        府財政局94年9月14日北市財一字第09432373900號函復
        略以，…案列土地是否已列入徵收補償計畫，查本府工
        務局已於93年10月18日以北市養權字第09364633900號
        函復貴局在案。至於納稅義務人提供自有之既成道路申
        請抵繳遺產稅或贈與稅，請參照本局94年6月2日北市財
        一字第09431466400號函辦理（諒達）。即基於不溯既
        往原則，本案如經查明納稅義務人申請抵繳之土地於93
        年7月1日前以取得土地所有權者，則本局同意抵繳等語
        。
      4.系爭2 筆土地，原告係於58年12月22日以贈與方式取得
        ，惟因系爭2 筆土地價值大於可抵繳尚欠贈與稅本稅2
        分之1 （436,376 元），被告94年10月6 日以財北國稅
        徵字第0940096892號函，請原告於94年10月20日依前述
        得抵繳金額自行指定抵繳土地地號及持分填寫「抵繳同
        意書」辦理抵繳，原告於94年10月18日申請以系爭坐落
        臺北市○○區○○段三小段263 地號土地（持分1000分
        之132 ，金額436,105 元）抵繳，被告95年5 月9 日以
        財北國稅徵字第0950216866號函核准，抵繳本稅
        436,105 元，尚不足本稅436,648 元、罰鍰1,013,000
        元（前二者合計1,449,648 元）、滯納金及滯納利息等
        語。
    理  由
一、原告起訴時，被告之代表人為張盛和，嗣已變更為許虞哲，
    並由許虞哲聲明承受訴訟，有其提出之聲明承受訴訟狀附卷
    可稽，核無不合，應予准許，合先敘明。
二、本件原告於94年12月6 日，經法院宣告為禁治產人，並由其
    配偶乙○○○監護，為其法定代理人等情，有戶籍謄本一份
    附卷可稽，核無不合，先予敘明。
三、按遺產稅或贈與稅應納稅額在30萬元以上，納稅義務人確有
    困難，不能一次繳納現金時，得於前項規定納稅期限內，向
    該管稽徵機關申請，分12期以內繳納；每期間隔以不超過2
    個月為限，並准以課徵標的物或其他易於變價或保管之實物
    一次抵繳；本法第30條第2 項所稱課徵標的物，係指依本法
    規定計入本次遺產總額或贈與總額並經課徵遺產稅之遺產或
    課徵贈與稅之受贈財產，遺產及贈與稅法第30條第2 項及同
    法施行細則第43條之1 各定有明文。次按財政部87年9 月30
    日台財稅第870700407 號函略以，查明該道路用地是否已經
    當地縣市政府列入徵收補償計畫，如已列入徵收補償計畫，
    與稅捐稽徵法第11條之1 第4 款規定之「易於變價」條件尚
    稱符合，可予受理；財政部91年11月5 日台財稅字第
    0910066422號函略以，鑑於既成道路符合一定要件而成立公
    用地役關係者，司法院大法官會議釋字第400 號解釋業敘明
    「有關機關亦應訂定期限籌措財源逐年辦理或以他法補償」
    ，由於稽徵機關非土地徵收之權責機關，因此，如有應繳遺
    產稅案件發生，而應辦理徵收上開土地之機關，就其應得之
    遺產稅稅課收入，同意由納稅義務人以該等應徵收之土地抵
    償，以取代其應履行之徵收義務時，本部90年3 月12日台財
    稅第0900460178號函乃規定，稽徵機關可配合辦理，俾能疏
    解土地所有權人土地長期未被徵收以及地方政府無力籌措財
    源徵收之問題，故其適用自以「應徵收土地機關」與「應分
    得遺產稅稅課收入機關」同一者為限。該等函釋核與相關法
    規，並無不合。
四、本件原告86年10月30日贈與現金8,400,000 元予丙○○等6
    人，未依遺產及贈與稅法第24條規定於贈與行為發生後30日
    內辦理贈與稅申報，經被告查獲，核定其應納本稅及罰鍰各
    為1,013,000 元。原告於93年9 月30日申請以系爭土地抵繳
    應納贈與稅及罰鍰。案經被告以93年11月22日財北國稅徵字
    第0930109693號函復略以，系爭土地非屬課徵標的物，土地
    使用分區為公共設施用地之道路用地，不符易於變價之規定
    ，雖位於應辦理徵收之既成道路上，惟應辦理徵收土地機關
    臺北市政府不同意以該2 筆土地抵繳本件贈與稅為由，乃否
    准其抵繳之申請。原告不服，提起訴願，亦遭駁回等情，為
    兩造所不爭，且有上開各該函文、原處分及訴願決定書等件
    影本附原處分及訴願機關卷可稽。
五、原告主張被告嗣已認為原告以實物抵繳贈與稅本稅及罰鍰為
    合法，卻僅同意抵繳贈與稅本稅二分之一稅額，惟被告並未
    提出得同意部分抵繳之法律依據；且系爭土地雖不易變價，
    但易於保管，仍符合遺產及贈與稅法第30條第2 項規定之要
    件，被告應就其餘本稅及罰鍰部分，同意原告以系爭土地抵
    繳云云，惟其主張為被告所否認。被告則稱其依臺北市政府
    財政局94年9 月14日北市財一字第09432373900 號函，同意
    原告以臺北市○○區○○段三小段263 地號土地抵繳86年度
    贈與稅應納本稅二分之一；惟剩餘稅款及罰鍰部分，因系爭
    土地不易於變價，被告依法不同意原告之申請抵繳等語，資
    為爭議。
六、經查，本件原告於93年9月30日申請以系爭土地抵繳86年度
    贈與稅及罰鍰，因非屬課徵標的物，且其使用分區證明為公
    共設施用地之道路用地，不符易於變價之規定，被告於93年
    10月11日以財北國稅徵字第0930096169號函詢臺北市政府工
    務局，上開土地是否已列入徵收補償計畫，臺北市政府工務
    局養護工程處以93年10月18日北市工養權字第09364633900
    號函復略以，經查本案土地係位於已依都市計畫寬度完成使
    用之既成道路上，因本市○○道路土地產權仍為私有者甚多
    ，由於既成道路之補償，係屬全國性之問題，目前中央已訂
    定「中央補助地方取得既成道路試辦計劃」之補償辦法，試
    辦期間為93年度至95年度，本府亦積極配合辦理相關作業中
    ，俟辦法完成程序後，將據以辦理；該土地係屬應辦理補償
    之範疇等語。故系爭土地既非贈與稅之課徵標的，且屬尚未
    列入徵收補償計畫之道路土地，並不符合易於變價之要件。
    又被告於93年11月18日以財北國稅徵字第0930101726號函詢
    應辦理徵收系爭土地之機關，即臺北市政府財政局是否同意
    依財政部91年11月15日台財稅字第0910066422號函規定，以
    該等土地抵繳贈與稅本稅二分之一稅額，以取代應履行之徵
    收義務（註：依財政收支劃分法第8 條第3 項規定，在直轄
    市徵起之遺產稅及贈與稅之收入百分之五十分給該直轄市）
    ，臺北市政府財政局以93年11月15日北市財一字第
    09333067300 號函復略以，說明二、…對於既成道路抵繳遺
    產稅及贈與稅之條件已定有明文，是以，本案余君係以贈與
    方式取得之道路用地抵繳贈與稅，核與上揭函令規定不符，
    本局歉難同意抵繳等語。則系爭土地因不符合遺產及贈與稅
    法第30條第2 項規定，應徵收土地機關又不同意以之抵繳應
    得之稅課收入（贈與稅本稅二分之一稅額），被告乃於93年
    11月22日以財北國稅徵字第0930109693號函，否准受理抵繳
    。
七、嗣原告於94年8 月24日再次提供系爭2 筆土地，申請抵繳本
    件86年贈與稅本稅及罰鍰，被告復於94年9 月7 日以財北國
    稅徵字第0940086758號函請臺北市政府財政局查告系爭2 筆
    土地是否列入徵收補償計畫，及是否同意納稅義務人依財政
    部91年11月15日台財稅字第0910066422號函釋規定，以系爭
    2 筆土地抵償86年度尚欠贈與稅本稅額（本件贈與稅本稅
    1,013,000 元，94年8 月2 日執行140,247 元，尚欠贈與稅
    本稅額872,753 元）之二分之一（稅額436,376 元＝尚欠本
    稅872,753 元÷2）， 臺北市政府財政局94年9 月14日北市
    財一字第09432373900 號函復略以，…案列土地是否已列入
    徵收補償計畫，查本府工務局已於93年10月18日以北市養權
    字第09364633900 號函復貴局在案。至於納稅義務人提供自
    有之既成道路申請抵繳遺產稅或贈與稅，請參照本局94年6
    月2 日北市財一字第09431466400 號函辦理（諒達）。即基
    於不溯既往原則，本案如經查明納稅義務人申請抵繳之土地
    於93年7 月1 日前以取得土地所有權者，則本局同意抵繳等
    語。
八、本件臺北市政府財政局基於臺北市政府為應辦理徵收系爭土
    地之機關，嗣就其應得之贈與稅稅課收入，已同意由原告以
    應徵收之系爭土地抵償，已如前述。經查，原告係於58年12
    月22日以贈與方式取得系爭土地，惟因系爭土地價值大於可
    抵繳尚欠贈與稅本稅二分之一（436,376 元），被告94年10
    月6 日以財北國稅徵字第0940096892號函，請原告於94年10
    月20日依前述得抵繳金額自行指定抵繳土地地號及持分填寫
    「抵繳同意書」辦理抵繳，原告於94年10月18日申請以系爭
    坐落臺北市○○區○○段三小段263 地號土地（持分1000分
    之132 ，金額436,105 元）抵繳，被告95年5 月9 日以財北
    國稅徵字第0950216866號函核准，抵繳本稅436,105 元（以
    本稅2 分之1 為額度，應有部分計至地政事務所可接受之分
    數），尚不足本稅436,648 元、罰鍰1,013,000 元、滯納金
    及滯納利息等情，有原告抵繳同意書及被告該等函件影本附
    卷可稽。
九、又基於前開得部分抵繳之情事，原告進而主張系爭土地雖不
    易變價，但易於保管，仍符合遺產及贈與稅法第30條第2 項
    規定，被告應就其餘本稅及罰鍰部分，同意原告以系爭土地
    抵繳云云；惟按遺產及贈與稅法第30條第2 項明示遺產稅本
    應以現金繳納，必須現金繳納確有困難時，始得以實物抵繳
    。是以申請以實物抵繳，是否符合要件及其實物是否適於抵
    繳，自應由稅捐稽徵機關予以調查核定，非謂納稅義務人不
    論在何種情形下，均得指定任何實物以供抵繳。而以實物抵
    繳之目的，原在可期待其變為現金，使其結果與以現金繳納
    同。該條末段因之設有「准以課徵標的物其他易於變價或保
    管之實物一次抵繳」之規定，其中所謂「易於變價」，雖與
    「保管」同列，然非擇一即可，而排除稅稽徵機關之認定權
    限。倘其實物雖非不易於保管，但無從變價以供抵繳遺產稅
    之用者，如許抵繳，則國家反增無意義之保管負擔，即與該
    條前段規定意旨相違，最高行政法院91年度判字第134 號著
    有判決；且遺產及贈與稅法第30條第2 項「遺產稅或贈與稅
    應納稅額在30萬元以上，納稅義務人確有困難，不能一次繳
    納現金時，得於前項規定納稅期限內，向該管稽徵機關申請
    核准，分2 期至6 期繳納，每期間隔以不超過2 個月為限，
    並得以實物一次抵繳」之規定，明示遺產稅本應以現金繳納
    確有困難，始得以實物抵繳。是以實物抵繳，既有現金繳納
    確有困難之前提要件，稅捐稽徵機關就此前提要件是否具備
    ，及其實物是否適於抵繳，自應予以調查核定，而非謂納稅
    義務人不論在何種情形下不論在何種情形下，均得指定任何
    實物以供抵繳。而以實物抵繳之目的，原在可期待其變為現
    金，使其結果與以現金繳納同。同法施行細則第43條因之設
    有「納稅義務人依本法第30條第2 項規定申請抵繳稅款之實
    物，以易於變價或保管，且未經設定他項權利者為限」之規
    定，意指在可供扣押之實物中，有易於變價與不易於變價之
    分時，應以易於變價者而為抵繳。其中所謂「易於變價」，
    雖與「保管」同列，而排除稅捐稽徵機關之認定權限。倘其
    實物雖非不易於保管，但無從變價以供抵繳遺產稅之用者，
    如許抵繳，則國家反增無意義之保管負擔，即與母法意旨相
    違，司法院大法官釋字第343 號解釋理由書可資參照；又系
    爭土地並不易於變價，已如前述。是以本件系爭土地既非易
    於變價，原告仍以系爭土地易於保管為由，申請被告應同意
    原告以系爭土地抵繳其餘之本稅及罰鍰，揆諸前揭判旨及釋
    示，原告之申請並不符合遺產及贈與稅法第30條第2 項之規
    範意旨，不應准許。
十、從而，本件被告除同意原告以臺北市○○區○○段三小段26
    3 地號土地，抵償86年度尚欠贈與稅本稅436,105 外，否准
    原告以系爭土地抵繳其餘贈與稅本稅及罰鍰之申請，於法並
    無違誤。就此否准部分，訴願決定遞予維持，亦無不合。原
    告徒執前詞，訴請撤銷，並請求判命被告核准原告以系爭土
    地抵繳其餘之86年度贈與稅436,648 元及罰鍰1,013,000 元
    ，為無理由，應予駁回。
據上論結，本件原告之訴為無理由，依行政訴訟法第98條第3項
前段，判決如主文。
中    華    民    國    95    年     8    月   31     日
                       第五庭審判長法  官  張瓊文
                                   法  官  王碧芳
                                   法  官  蕭忠仁
上為正本係照原本作成。
如不服本判決，應於送達後20日內，向本院提出上訴狀並表明上
訴理由，如於本判決宣示後送達前提起上訴者，應於判決送達後
20日內補提上訴理由書（須按他造人數附繕本）。
中    華    民    國    95    年     8    月   31     日
                                   書記官  蕭純純


司法院資訊處製作；財團法人民間司法改革基金會備份。
